臺灣高等法院高雄分院民事判決　八十九年度重上國字第四號
　　　上　訴　人　乙○○
　　　　　　　　　潘徐秀玉
　　　　　　　　　丙○○
　　　　　　　　　己○○
　　　　　　　　　戊○○
　　　法定代理人　甲○○
右當事人間請求國家賠償事件，上訴人對於中華民國八十九年八月二十四日台灣屏東
地方法院八十九年度國字第三號第一審判決提起上訴，本院判決如左：
      主      文
原判決關於駁回上訴人後開第二項之訴部分，及該部分假執行之聲請，並除確定部分
外訴訟費用之裁判廢棄。
被上訴人應給付乙○○新台幣壹佰壹拾玖萬捌仟陸佰陸拾元、丁○○○新台幣陸拾
玖萬捌仟陸佰壹拾柒元、丙○○新台幣參拾萬元、己○○新台幣參拾萬元、戊○○參
拾萬玖仟玖佰參拾陸元，及均自民國九十一年十二月二十日起至清償日止，按週年利
率百分之五計算之利息。
其餘上訴駁回。
第一審（除確定部分外）、第二審訴訟費用，由被上訴人負擔十分之四，其餘由上訴
人負擔。
本判決命被上訴人給付部分，於乙○○以新台幣肆拾萬元、丁○○○以新台幣貳拾肆
萬元，丙○○、己○○、戊○○分別以新台幣壹拾萬元為被上訴人預供擔保後得假執
行；但被上訴人如於假執行程序實施前，以新台幣壹佰貳拾萬元為乙○○供擔保、以
新台幣柒拾萬元為丁○○○供擔保、分別以新台幣參拾萬元為丙○○、己○○、戊○
○供擔保後，得免為假執行。
      事實及理由
甲、程序方面：
一、被上訴人主張其法定代理人原為賴常雄，現已變更為甲○○，為此提出任免遷調
    通知書為證（本院卷第一九０頁），聲明承受訴訟，核無不合，應予准許。
乙、實體方面：
一、上訴人主張：被害人潘龍雄於八十八年三月二十五日晚間八時三十分許，駕駛車
    牌號碼ＫＦＯ－一九六號重型機車沿縣道一八九線屏東縣竹田鄉○○段，往潮州
    方向外側車道旁之慢車道直行，途經屏東縣竹田鄉○○路六之四號（竹田加油站
    ）斜對面慢車道時，機車前輪直接撞擊被上訴人設置於該處之指示標誌支柱及水
    泥基座後人車倒地，致潘龍雄受有頭部外傷併顱內出血等之傷害，經送醫急救後
    不治死亡。查系爭標誌之水泥基座凸出慢車道路面高十八公分、寬六十公分，且
    自該水泥基座側面護牆內側至該水泥基座邊緣長七十三公分，已侵入慢車道路面
    而妨害行車安全，又該地點夜間漆黑一片，被上訴人未於系爭標誌之支柱加漆黑
    黃相間之反光線條；又系爭標誌之支柱上的反光材質已於肇事當時被貼滿廣告紙
    ，致其反光功能喪失，被上訴人未積極將其清除，顯未善盡管理之責，是系爭標
    誌之設置及管理顯有欠缺。而被上訴人對系爭標誌之設置及管理有欠缺，與潘龍
    雄死亡之結果間有相當因果關係，上訴人丁○○○、乙○○、丙○○、己○○、
　　戊○○分別為潘龍雄之母、配偶、及子女，經上訴人以書面向被上訴人請求賠償
　　遭拒，爰依國家賠償法第三條第一項及第十一條規定提起本件訴訟，求為命被上
　　訴人給付乙○○三百五十六萬三千四百十五元、丁○○○一百四十九萬四千九百
　　五十三元、丙○○五十萬元、己○○六十四萬零五百七十一元、戊○○七十萬六
　　千零一元，及均自起訴狀繕本送達翌日起算之法定遲延利息之判決【原審駁回上
　　訴人之訴，上訴人不服提起上訴，於本院審理中，減縮請求為被上訴人應給付乙
　　○○三百四十二萬七千三百六十八元（含殯葬費五十八萬三千五百四十元、扶養
　　費一百三十四萬三千八百二十八元、慰撫金一百五十萬元）、丁○○○一百三十
　　九萬零二十元（含扶養費三十九萬零二十元、慰撫金一百萬元）、丙○○五十萬
　　元（慰撫金五十萬元）、己○○六十四萬零五百七十一元（含扶養費十四萬零五
　　百七十一元、慰撫金五十萬元）、戊○○七十萬六千零一元（含扶養費二十萬六
　　千零一元、慰撫金五十萬元），及均自言詞辯論意旨狀繕本送達翌日（即九十一
　　年十二月二十日）起算之法定遲延利息，其減縮部分應已確定】。於本院聲明：
　　(一)原判決廢棄。(二)被上訴人應給付乙○○三百四十二萬七千三百六十八元、丁○
　　○○一百三十九萬零二十元、丙○○五十萬元、己○○六十四萬零五百七十一元
　　、戊○○七十萬六千零一元，及其法定遲延利息。(三)願供擔保請准宣告假執行。
二、被上訴人則以：被上訴人將系爭標誌設置於路肩上，並無礙車輛之行使；且系爭
    標誌之支柱已加漆黑黃相間之反光線條，僅因該支柱遭人貼滿廣告紙，致未能發
    揮其反光功能，而被上訴人並非清除廣告紙之管理機關，就系爭號誌之設置及管
    理並無缺失，自無須依負國家賠償之責任；又乙○○並非不能維持生活、己○○
    及戊○○皆已成年，渠等請求扶養費之損害並無理由；又上訴人請求之慰撫金均
    屬過高；且潘龍雄行車疏未注意車前狀況，致撞及系爭標誌，就本件事故之發生
    亦有過失等語，資為抗辯。於本院聲明：(一)上訴駁回。(二)願供擔保，請准免為假
    執行。
三、按公有公共設施因設置或管理有欠缺，致人民生命、身體或財產受損害者，國家
    應負賠償責任，國家賠償法第三條第一項定有明文。是本條國家賠償責任之構成
    要件為：(一)須為公有公共設施。(二)須公共設施設置或管理有欠缺。(三)須人民之生
    命、身體或財產受有損害。(四)人民所受損害與公共設施設置或管理有欠缺，具相
    當因果關係。本件上訴人主張系爭標誌係由被上訴人設置管理，以供公眾使用之
    交通指示標誌設置乙節，為被上訴人所不爭執，堪為信實。又上訴人主張潘龍雄
    因本件事故傷重死亡之事實，業經本院依職權調閱台灣屏東地方法院檢察署八十
    八年度相字第一八一號相驗卷宗核閱屬實，亦堪信為真，惟被上訴人另以前揭情
    詞置辦。是本件首須審酌者乃：(一)系爭標誌之設置及管理有無欠缺。(二)倘系爭標
    誌之設置及管理有欠缺，該設置及管理之欠缺，與潘龍雄之死亡間是否具有相當
    因果關係，茲分述如下：
  (一)按分向限制線，用以劃分路面成雙向車道，禁止車輛跨越行駛，並不得迴轉；車
    道線為白虛線，用以劃分各線車道，指示車輛駕駛人循車道行駛；路面邊緣用以
    指示路肩或路面外側邊緣之界線，其線型為白實線，線寬為十公分至十五公分，
    整段設置；快慢車道分隔線，用以指示快車道外側邊綠之位置，劃分快車道與慢
    車道之界線。其線型為白實線，線寬為十公分。道路交通標誌標線號誌設置規則
    第一百六十五條、第一百八十二條、第一百八十三條前段、第一百八十三條之一
    前段分別定有明文。查本件肇事路段道路為雙向四線道，道路中心漆劃有雙黃實
    線，往潮州方向之車道，中央漆劃有白虛線，白虛線右側漆畫有十公分白實線，
    白實線右側設有系爭標誌，有現場照片附卷可稽（原審卷第二七頁），是依前開
    道路交通標誌標線號誌設置規則所示，本件道路中心漆劃之雙黃實線為分向限制
    線，其右側白虛線為車道線；再其外側快車道右側之寬十公分之白實線，應為快
    慢車道分隔線，用以指示快車道外側邊緣之位置，作為劃分快車道與慢車道之界
    線，而系爭標誌設置於白實線右側，是系爭標誌應係設置於慢車道，而非設置於
    路肩，應無疑義。再者，本院囑託財團法人成大研究發展基金會（下稱成大基金
    會）鑑定結果，亦認系爭標誌係設於慢車道，有該會九十一年七月五日（９１）
    成大研基建字第一四五二號函暨所附之鑑定意見書附卷可參（本院卷第二０二頁
    至第二二三頁），是以，上訴人主張系爭標誌設置於慢車道乙節，應堪採信。
  (二)至被上訴人雖辯以：依公路路線設計規範規定慢車道寬最小二公尺，而本件自十
    公分白實線起至側邊護牆間僅一點七公尺，尚未達最小設置標準；再依道路交通
    事故調查表所載往潮州方向設一快車道、一慢車道；又系爭道路完成於七十九年
    間，而八十四年間始增訂道路交通標誌標線號誌設置規則第一百八十三條之一，
    自不能以該規定認該白實線為快慢車道分隔線；且事故地點前方四十公尺處設有
    「禁３」內側禁行機車之標誌，足見外側車道為混合車道，系爭號誌設置於路肩
    云云。惟系爭慢車道設置雖不足二公尺，應係被上訴人設計未符規定之錯誤，尚
    不能據此認該處並非慢車道；又道路交通事故調查表記載事故發生地點為一快車
    道、一慢車道，此記載僅係警員個人判斷意見，核與事實不符，亦不足採；又八
    十四年間增設道路交通標誌標線號誌設置規則第一百八十三條之一之規定，而本
    件車禍事故發生於八十八年間，是依事故發生時之法律規定認十公分白實線為快
    慢車道分界線，自屬有據；且被上訴人亦應配合法令之修正，隨時檢討，重新漆
    劃標線，以符合法令之規定，藉以保障道使用路人之安全，方符合國家設置道路
    ，提供人民生活照顧之意旨；又事故地點前方四十公尺設有「禁３」內側禁行機
    車之標誌，僅係提醒機車駕駛人不得行駛於內線車道，業據鑑定證人即國立成功
    大學交通管理系教師黃國平到庭證述明確（本院卷第三一六頁）；況，八十九年
    中始陸續有混合車道之設置，亦有成大基金會前揭鑑定意見可參（本院卷第二一
    七頁），是以，被上訴人抗辯外側車道係混合車道，進而推論系爭號誌設置於路
    肩，委無足採。
  (三)按設置交通標誌及號誌之目的，在於提供車輛駕駛人及行人有關道路路況之警告
    、禁制、指示等資訊，以便利行旅及促進交通安全，為達成此目的，交通標誌必
    須設置於明顯、引人注意之地點，不致令道路使用人因未能查覺該標誌，致適得
    其反，而發生撞擊之危險。查系爭標誌設置於慢車道上，已如前述；且該水泥基
    座突出路面高十八公分、寬六十公分，系爭標誌支柱水泥基座凸出水泥牆內側七
    十三公分，有照片附卷可稽（本院卷第二一頁、第二二頁），而被上訴人自承系
    爭慢車僅一點七公尺，系爭標誌占慢車道寬度一點七公尺之百分之五十二，而讓
    慢車道僅剩九十七公分之行駛空間，以潘龍雄駕駛之機車寬度八十一公分（本院
    卷第二一五頁），根本無法安全行駛，嚴重影響行車安全。是以，系爭標誌之設
    置顯有缺失，至為明確。
  (四)又本院囑託成大基金會鑑定結果，認由於現場沒有任何剎車痕或撞擊後之刮地痕
    ，故無法推算撞擊前之機車車速，然而根據現場車損照片可知，撞擊後機車大燈
    燈面破裂，左右兩隻避震前岔均變形內彎，因此推斷機車撞擊前速度介於四十公
    里至六十公里間。又機車車頭破裂，駕駛人倒在標誌左側、機車前無明顯左右不
    對稱損害之規象，及人孔蓋並無異於一般人孔蓋較為突出之現象，是潘龍雄原來
    即行駛於慢車道上，並未因其他原因而偏離駛入慢車道；再者，撞擊後重機車機
    油流溢在地面上，且標誌桿底座上及系爭號誌桿底部亦有新鮮噴濺點狀機油（部
    分並延伸至血跡處），加以現場處理之警員林志光指出：「在基柱上靠護欄側有
    留下較淡之輪胎痕與機車前之前輪胎痕相符，依判斷應是機車撞擊基柱所致」，
    而機車在左倒後，左把手離合器握把尾端之球狀物即折斷在握把附近十公分範圍
    內，根據此等撞擊後散落物相當集中之型態，是本件撞擊過程應是「潘龍雄在騎
    乘機車過程中，近距離發現正前方標誌桿時已經閃避不及，然而其身體仍試圖向
    左閃避，因此當機車車頭正面撞擊標誌桿基座，且其頭部撞擊標誌桿時，潘龍雄
    之身體乃順勢向左拋出，而機車後車身也因為潘龍雄身體連動緣故左倒，而且車
    尾略向前偏倒在地，是系爭標誌之設置確有疏失，的確影響夜間車輛行車安全，
    與本件車禍事故之發生有因果關係」等情，有成大基金會前揭鑑定報告可稽。再
    參以一般機車之照明僅可達三十公尺至四十公尺，即機車駕駛人於夜間行駛，單
    靠機車本身燈光，尚難查覺四十公尺外之路況；而本件事故以潘龍雄之機車時速
    五十公里、反應時間兩秒評估推算，潘龍雄須於五十一點九公尺外發現系爭標誌
    ，始能避免本件事故之發生，業經據鑑定證人黃國平於本院證述明確（本院卷第
    三一二頁），並有速率停車距離對照表附卷可稽（本院卷第三三０頁），是本件
    車禍事故之發生與被上訴人就系爭標誌設置之欠缺，有相當因果關係，應堪認定
    。被上訴人辯稱就系爭標誌之設置欠缺與否，與潘龍雄之死亡不具因果關係云云
    ，委無足採。
  (五)至上訴人另主張被上訴人未善盡管理之責，清除系爭標誌支柱上之違規廣告物，
    致該支柱上之反光線條未能發揮功能、未設置白色照明及設置路燈云云。惟清除
    廣告物係縣政府之責任，被上訴人並無清除違規廣告物之義務；系爭號誌支柱已
    漆劃黑黃反光線條，若未遭違規廣告紙掩遮，應足以於夜間發揮反光功能，而無
    另設白色照明設備之必要；又被上訴人係依據地方政府機關之需求而設置路燈，
    行政機關自得依各地點之需求及電費等之考量，而有設置路燈與否之判斷裁量空
    間，且上訴人亦未舉證事發地點照明不足，被上訴人係違反何種行政法上之義務
    ，是上訴人據此主張被上訴人就系爭標誌之管理有欠缺云云，即屬無據。
  (六)又按汽車駕駛時，駕駛人應注意車前狀況，並隨時採取必要之安全措施，道路交
    通安全規則第九十四條第三項亦有明文。本件潘龍雄疏未注意道路前方狀況，致
    未能及時採取適當之措施，以避免本件車禍事故之發生，就事故之發生亦有過失
    。本院審酌被上訴人及潘龍雄之上開過失情節，認本件車禍應由潘龍雄負擔百分
    之四十責任；被上訴人負擔百分之六十責任。
四、按除國家賠償法有規定外，適用民法規定；又因故意或過失不法侵害他人權利者
    ，負損害賠償責任；不法侵害他人致死者，對於支出醫療及增加生活費用上需要
    之費用，或殯葬費之人，亦應負損害賠償責任。被害人對於第三人有法定扶養義
    務者，加害人對於第三人亦應負損害賠償責任；不法侵害他人致死者，被害人之
    父、母、子、女及配偶，雖非財產上損害，亦得請求賠償相當之金額；又直系親
    相互間，互負扶養之義務；負扶養義務有數人時，應各依其經濟能力負擔義務。
    國家賠償法第五條、民法第一百八十四條第一項前段、第一百九十二條第一項、
    第二項、第一百九十四條、第一千一百十四條及第一千一百十五條之一分別定有
    明文。本件既因公有公共設施之設置有欠缺，致潘龍雄之生命受侵害，已如前述
　　，上訴人丁○○○、乙○○、丙○○、己○○、戊○○分別為潘龍雄之母、配偶
　　及子女，則上訴人請求被上訴人賠償渠等因此所受之損害，洵有理由。茲就上訴
　　人之請求，分別審酌如下：
  (一)乙○○部分：
    (1)請求殯葬費五十八萬三千五百四十元部分：業據提出收據十紙為證（原審卷第
      三五頁至第三七頁），除因其中罐頭塔、乾果、米粿、什貨合計六萬五千五百
      十元、杯水二千七百二十元、毛巾二萬七千五百元、地理擇日等勞務費十一萬
      七千元、紙厝一萬六千元及庫紙三萬三千元，合計二十六萬一千七百三十元，
      因非潘龍雄喪葬所必須支出，應予扣除外，其餘三十二萬一千八百十元均係潘
      龍雄喪葬必要之費用，而潘龍雄服務機關已補助該部分費用十六萬六千三百五
      十元，有內政部警政署航空警察局九十一年十一月十四日航警刑字第○九一○
      ○二八四一八號函足稽（見本院卷第三二四頁），該部分損害既受彌補，該部
      分金額自應予扣除，是黃珍芳請求十五萬五千四百六十元部分（000000-00000
      0=155460），為有理由應予准許，逾此部分之請求，為無理由，應予駁回。
    (2)請求法定扶養費一百三十四萬三千八百二十八元部分：
      按夫妻互具扶養義務，其負扶養義務之順序與直系血親卑親屬同，其受扶養
        權利之順序與直系血親卑親屬同，民法第一千一百十六條之一定有明文。查
        乙○○係潘龍雄之配偶，並無工作，有戶籍登記簿附卷可稽（本院卷第五七
        一頁），顯不能依其自身之資力維持生活，尚須潘龍雄之扶養，是黃珍芳向
        被上訴人請求賠償扶養費之損害，洵屬有據。
      乙○○為四十五年一月三十日出生，於八十八年三月二十五日事故發生時為
        四十三歲，依照八十八年台閩地區簡易生命表推算，尚有三十六點九三年餘
        命；而潘龍雄係三十八年二月十六日生，於事故發生時係五十歲之人，依八
        十八年台閩地區簡易生命表推算，尚有餘命三十點四一年，依此，黃珍芳平
        均餘命較潘龍雄為長，自應以潘龍雄之平均餘命三十點四一年，計算乙○○
        得請求扶養之期間較為合理。
      又潘龍雄生前從事警察工作，每月本俸為三萬三千二百五十元，有內政部警
        政署學經歷證明書及公務人員遺族撫恤金證書附卷可稽（原審卷第三九頁及
        本院卷二八三、二八四頁），則上訴人係公務員家庭，家庭環境屬於中等，
        是依八十八度得所得稅條例所定扶養親屬寬減額每人每年七萬二千元，計算
        乙○○每年得請求之扶養費金額，較為合理。乙○○雖主張依八十八年度之
        平均每人民間消費支出二十五萬六千九百七十八元計算，但並不符合潘龍雄
        之收入狀況，尚屬無據。
      再者，乙○○除配偶潘龍雄外，於八十八年三月二十五日事發後，至八十八
        年六月十八日戊○○成年前共零點二四年，子女己○○、丙○○人均已成年
        ，有戶籍謄本附卷可稽（本院卷第三七三頁至第三七五頁），應有扶養能力
        ，自應由潘龍雄、己○○、丙○○三人平均分擔扶養義務；另八十八年六月
        十九日戊○○成年後共三十點一七年，由潘龍雄、己○○、丙○○、戊○○
        四人平均負擔扶養義務，是乙○○得請求扶養費三十四萬二千三百十二元，
        其計算式如附表一。
    (3)請求精神慰撫金一百五十萬元部分：乙○○原本有美好家庭，因此次事故，致
      中年突遭喪偶，所受之痛苦至深且鉅，爰審酌乙○○無業及被上訴人為公法人
      ，是乙○○請求精神慰撫金一百五十萬元，洵屬有據，應予准許。
    (4)綜上，乙○○共受有一百九十九萬七千七百七十二元（155460+342312+000000
      0=0000000 ）之損害。
  (二)丁○○○部分：
    (1)請求法定扶養費三十萬九千零二十元部分：
      丁○○○係十年十月五日出生，於八十八年三月二十五日事故發生時為七十七
      歲，依照八十八年台閩地區簡易生命表推算，尚有九點０三年餘命，已屆勞動
      基準法第五十四條第一項第一款規定之六十歲強制退休年齡，另參酌所得稅法
      第十七條第一項第一款第一目納稅義務人之直系尊親屬年滿六十歲受納稅義務
      人扶養者得減免稅額之意旨觀之，應認丁○○○應有受扶養之權利，而丁○○
      ○除潘龍雄外，尚有潘由紀、潘正雄、潘秀緞、潘秀霞四名子女，皆已成年，
      有戶籍資料附卷可參（本院卷第三六九頁至第三七０頁），均有扶養能力，故
      丁○○○可供扶養之人數共有五人，是潘龍雄應負擔五分之一之扶養義務為適
      當。又丁○○○主張依八十八年度之平均每人民間消費支出二十五萬六千九百
      七十八元計算，如前所述，尚屬過高，而依八十八年度所得稅扶養親屬寬減額
      年滿七十歲者每年十萬八千元計算每年扶養費用數額之標準，較為合理，並依
      霍夫曼法扣除中間利息，丁○○○所損失之扶養利益為十六萬四千三百六十一
      元，其計算式如附表二。
    (2)請求精神慰撫金一百萬元部分：丁○○○因此事故之發生，痛失愛子，白髮人
      送黑髮人之悲哀，不言可諭，所受之痛苦至鉅，本院審酌丁○○○無業及被上
      訴人係公法人等情狀，認丁○○○請求一百萬元之非財產上損害，尚屬合理。
    (3)綜上，丁○○○共受有一百十六萬四千三百六十一元之損害。
  (三)丙○○部分：本院審酌丙○○原生活於美滿家庭，有雙親照顧疼愛，詎因此事故
    之發生，痛失至親，自此須面對單親家庭之痛苦，其所受之痛苦至鉅，及被上訴
    人為公法人等情，認丙○○主張受有五十萬元之非財產上損害，洵屬正當，應予
    准許。
  (四)己○○部分：
    (1)請求法定扶養費十四萬零五百七十一元部分：己○○主張伊現正就讀美和護專
      ，距畢業尚有二年時間，因本件事故受有二十五萬零八百四十九元扶養費之損
      害，爰僅請求十四萬零五百七十一元。惟本院審酌己○○係六十七年二月五日
      生，於本件車禍事故發生時業已成年，且己○○係就讀護專夜間部，衡情亦能
      於白天工作，憑自己之能力維持生活，自無受潘龍雄扶養之必要，是己○○請
      求扶養費之損害，為無理由，不應准許。
    (2)請求精神慰撫金五十萬元部分：本院審酌己○○原生活活於美滿家庭，有雙親
      照顧疼愛，詎因此事故之發生，痛失至親，自此須面對單親家庭之痛苦，其所
      受之痛苦至鉅，及被上訴人為公法人等情，認己○○主張受有五十萬元之非財
      產上損害，洵屬正當，應予准許。
  (五)戊○○部分：
    (1)請求法定扶養費二十萬六千零一元部分：戊○○主張伊予事故發生時就讀南台
      科技大學一年級，詎畢業尚有三年時間，因本件事故受有三十六萬七千六百五
      十八元扶養費之損害，爰僅請求二十萬六千零一元。惟本院審酌己○○係六十
      八年六月十九日生，於事故發生時係十九點七七歲，距二十歲成年尚有零點三
      三年可受扶養，於其二十歲成年後，應可依自身之能力維持生活，應無受潘龍
      雄扶養之必要。又戊○○主張依八十八年度之平均每人民間消費支出二十五萬
      六千九百七十八元計算，如前所述，尚屬過高，應以八十八年度所得稅扶養親
      屬寬減額每年七萬二千元計算每年扶養費用數額之標準，較為合理。是戊○○
      所損失之扶養利益為一萬六千五百六十元，其計算式如附表三。
　　(2)請求慰撫金五十萬元部分：戊○○原生活於健全美滿家庭，有雙親照顧疼愛，
　　　詎因此事故之發生，痛失至親，而須面對單親家庭之痛苦，其所受之痛苦至鉅
　　　，及被上訴人為公法人等情，認戊○○主張受有五十萬元之非財產上損害，洵
　　　屬正當，應予准許。
    (3)綜上，戊○○共受有五十一萬六千五百六十元之損害。
五、又按損害之發生或擴大，被害人與有過失者，法院得減輕賠償金額或免除，民法
    第二百十七條第一項定有明文，本件潘龍雄就事故之發生應負擔百分之四十之過
    失責任，業如前述，則上訴人依國家賠償法第三條第一項之規定請求被上訴人負
    損害賠償損害，乃係基於潘龍雄死亡之同一事實而發生，衡諸情理，自不能不負
    擔潘龍雄之過失，而受減免賠償金額之不利益，否則使上訴人負全部賠償責任，
    顯失公平（最高法院七十三年台再字第一八二號判例意旨參照），是本件情形亦
    有過失相扺之適用。從而，被上訴人本應賠償乙○○一百九十九萬七千七百七十
    二元、丁○○○一百十六萬四千三百六十一元、丙○○五十萬元、己○○五十萬
    元、戊○○五十一萬六千五百六十元，惟依前開規定減少賠償金額百分之四十後
    ，被上訴人應賠償乙○○一百十九萬八千六百六十三元、丁○○○六十九萬八千
    六百十七元、丙○○三十萬元、己○○三十萬元、戊○○三十萬九千九百三十六
    元（以上計算，元以下四捨五入），逾此範圍之請求為無理由，應予駁回。
六、綜上所述，上訴人依國家賠償法第三條第一項之規定，請求被上訴人給付乙○○
    一百十九萬八千六百六十三元、丁○○○六十九萬八千六百十七元、丙○○三十
    萬元、己○○三十萬元、戊○○三十萬九千九百三十六元，及均自九十一年十二
    月二十日起至清償日止，按週年利率百分之五計算之利息，於法有據，應予准許
    ，逾此部分之請求，並非正當，不應准許。又上訴人勝訴部分，兩造分別陳明願
    供擔保為准、免假執行之宣告，經核於法並無不合，爰分別酌定相當擔保金額准
    許之。原審就上開應准許部分，為上訴人敗訴之判決，並駁回其假執行之聲請，
    尚有未洽，上訴意旨求予廢棄改判，為有理由，爰由本院予以廢棄，改判如主文
    第二項所示，並為准、免假執行之宣告。至於上訴人之請求不應准許部分，原審
    為上訴人敗訴之判決，並駁回其假執行之聲請，經核於法並無不合，上訴意旨求
    予廢棄改判，為無理由，應駁回其上訴。
七、據上論結，本件上訴為一部有理由，一部無理由，依民事訴訟法第四百五十條、
    第四百四十九條第一項、第七十九條但書、第八十五條第一項前段、第四百六十
    三條、第三百九十條第二項、第三百九十二條，判決如主文。
中　　　華　　　民　　　國　　九十一　　年　　十二　　月　　三十一　　日
                              臺灣高等法院高雄分院民事第二庭
~B1審判長法官　簡色嬌
~B2法      官　林紀元
~B3法      官　陳真真
右為正本係照原本作成。
如對本判決上訴，須於判決送達後二十日內向本院提出上訴狀，其未表明上訴理由者
，應於上訴後二十日內向本院提出上訴理由書（均須按他造當事人之人數附繕本）。
上訴時應提出委任律師或具有律師資格之人之委任狀，並依附註條文規定辦理。
~B 法院書記官　高惠珠
中　　　華　　　民　　　國　　九十一　　年　　十二　　月　　三十一　　日
附註：民事訴訟法第四百六十六條之一：對於第二審判決上訴，上訴人應委任律師為
訴訟代理人，但上訴人或其法定代理人具有律師資格者，不在此限。
上訴人之配偶、三親等內之血親、二親等內之姻親，或上訴人為法人、中央或地方機
關時，其所屬專任人員具有律師資格並經法院認適當者，亦得為第三審訴訟代理人。
第一項但書及第二項情形，應於提起上訴或委任時釋明之。
~FO
附表一
(一)前零點二四年所受之扶養費損害：
72000*0.24/3=5760
(二)後三十點一七年所受之扶養損害
5%複式霍夫曼計算法（第一年不扣除中間利息），其計算式為：
[72000*18.00000000（此為應受扶養30年之霍夫曼係數）+72000*0.17*（
19.00000000-00.00000000）]除以4（受扶養人數）=336552（小數點以下四捨五入）
(三)合計受有扶養費損害三十四萬二千三百十二元（5760+336552=342312）
附表二
5%複式霍夫曼計算法（第一年不扣除中間利息），其計算式為：
[108000*7. 00000000（此為應受扶養9年之霍夫曼係數）+108000*0.03*（
8.00000000-0.00000000）]除以5（受扶養人數）=164361（小數點以下四捨五入）
附表三72000*0.23=16560
